【裁判字號】    95,上訴,1221
【裁判日期】    950810
【裁判案由】    違反台灣地區與大陸地區人民關係條例等
【裁判全文】
臺灣高等法院臺中分院刑事判決        95年度上訴字第1221號
上  訴  人
即  被  告  甲○○
                    （另案在臺灣臺中監獄臺中分監執行中）
上列上訴人即被告因違反臺灣地區與大陸地區人民關係條例等案
件，不服臺灣臺中地方法院94年度訴字第3604號，中華民國95年
4月27日第一審判決（起訴案號：臺灣臺中地方法院檢察署94年
度偵緝字第1539號，移送併案審理案號：94年度偵字第18384號
），提起上訴，本院判決如下：
    主  文
上訴駁回。
    犯罪事實
一、甲○○與真實姓名年籍不詳綽號「阿華」（以下簡稱「阿華
    」）之成年男子，明知全桂蘭係大陸地區人民，且大陸地區
    人民非經臺灣之主管機關許可，不得進入臺灣，而甲○○與
    全桂蘭間並無結婚之真意，竟為使全桂蘭得以假結婚之方式
    ，取得不實之探親名義，非法進入臺灣，甲○○與「阿華」
    基於違反不得使大陸地區人民非法進入台灣之規定、及使公
    務員將不實事項登載於職務上所掌公文書並持以行使之犯意
    聯絡，甲○○與全桂蘭（業經臺灣臺中地方法院檢察署檢察
    官以94年度偵字第9923號為不起訴處分確定，並已遣送返回
    大陸地區）基於使公務員將不實事項登載於職務上所掌公文
    書並持以行使之犯意聯絡，甲○○遂在「阿華」之安排下，
    於民國93年9月21日前往大陸地區，並於同年9月24日與全桂
    蘭假結婚，取得大陸地區廣西壯族自治區桂林市公證處核發
    之結婚公證書，甲○○返國後，即持向我國財團法人海峽交
    流基金會（以下簡稱海基會）認證，旋於同年12月8持經認
    證之結婚公證書及海基會核發之證明書資料，至臺中縣警察
    局大甲分局大甲派出所（以下簡稱大甲派出所），以配偶來
    臺探親名義，填具「大陸地區人民進入臺灣地區保證書」交
    予該派出所承辦之該管公務員，使該管公務員將「甲○○與
    全桂蘭係夫妻關係」之不實事項，登載於該保證書上「對保
    或證明機關（構）簽註意見欄」之公文書上；甲○○隨即將
    上開登載不實之大陸地區人民進入臺灣地區保證書及相關證
    件，在其位於臺中市○區○○路50巷8號8之47住處，交由「
    阿華」於同年12月17日填具「大陸地區人民進入臺灣地區旅
    行證申請書」，向內政部警政署入出境管理局（以下簡稱境
    管局）以配偶探親為由，申請大陸地區人民全桂蘭入境來臺
    ，而使不知情之境管局該管公務員，於審查後將「民國93年
    9月24日結婚」之不實事項，登載在上開旅行證申請書右下
    角審查結果欄位之公文書上，及登載「團聚」之不實事項於
    該「中華民國臺灣地區旅行證」公文書上，而核發全桂蘭「
    中華民國臺灣地區旅行證」，致全桂蘭得以團聚名義作掩飾
    ，向桃園中正國際機場不知情之驗關人員行使該不實登載之
    前開旅行證，於94年3月21日由桃園中正國際機場非法進入
    臺灣，分別足以生損害於大甲派出所、境管局等機關，對警
    察機關轄區人口管理及大陸地區人民入出境臺灣管理之正確
    性。嗣全桂蘭於94年3月24日至臺中市警察局第二分局育才
    派出所自首報案，而查悉上情。
二、甲○○與林宏（業經原審法院另案判處有期徒刑1年3月，
    緩刑3年確定）係國中同學，於93年9月21日前之9月間某日
    不期而遇，林宏向甲○○訴苦其目前無工作收入，急需工
    作賺錢後，甲○○告以可與其至臺台中，其可引介「阿華」
    與之認識賺錢，當日林宏即與甲○○一同至臺中市與「阿
    華」見面，甲○○、「阿華」與林宏等三人，均明知林
    宏與大陸女子柏柯（業經臺灣臺中地方法院檢察署檢察官以
    94年度偵字第18384號為不起訴處分確定，並已遣送返回大
    陸地區）間並無結婚之真意，且大陸地區人民非經臺灣主管
    機關許可，不得進入臺灣，竟為使柏柯得以假結婚之方式，
    取得不實之探親名義，非法進入臺灣，林宏則可於珀柯入
    境後每月取得新臺幣（下同）2萬元之代價，甲○○、「阿
    華」承上不法之犯意，與林宏共同基於違反不得使大陸地
    區人民非法進入臺灣之規定、及使公務員將不實事項登載於
    職務上所掌公文書並持以行使之犯意聯絡，先由「阿華」指
    示甲○○辦理林宏至大陸假結婚所需之相關證件，再由甲
    ○○向林宏告以應辦理之事項，於93年9月21日由甲○○
    於上述前往大陸地區與全桂蘭假結婚同時，約定與林宏一
    同前往，並由甲○○駕車載林宏一同至中正機場，二人一
    同去大陸，嗣林宏遂在「阿華」及甲○○之安排下，於同
    年9月23日與柏柯假結婚，取得大陸地區廣西壯族自治區桂
    林市公證處核發之結婚公證書，林宏返國後，即陸續依「
    阿華」之指示，持上開結婚公證書向海基會認證，再於同年
    11月6日持經認證之結婚公證書及海基會核發之證明書資料
    ，至大甲派出所，以配偶來臺探親名義，填具「大陸地區人
    民進入臺灣地區保證書」交予該派出所承辦之該管公務員，
    使該管公務員將「林宏與柏柯係夫妻關係」之不實事項，
    登載於該保證書上「對保或證明機關（構）簽註意見欄」之
    公文書上；林宏並以上開登載不實之大陸地區人民進入臺
    灣地區保證書，於同年11月9日填具「大陸地區人民進入臺
    灣地區旅行證申請書」，向內政部警政署入出境管理局（以
    下簡稱境管局）以配偶探親為由，申請大陸地區人民柏柯入
    境來臺，而使不知情之境管局該管公務員，於審查後將「民
    國93年9月23日結婚」之不實事項，登載在上開旅行證申請
    書右下角審查結果欄位之公文書上，及登載「團聚」之不實
    事項於該「中華民國臺灣地區旅行證」公文書上，而核發柏
    柯「中華民國臺灣地區旅行證」予林宏，致柏柯得以團聚
    名義作掩飾，向桃園中正國際機場不知情之驗關人員行使該
    不實登載之前開旅行證，於94年2月15日由桃園中正國際機
    場非法進入臺灣。林宏嗣並於94年3月1日，帶同柏柯前往
    大甲派出所，由柏柯持上開中華民國臺灣地區旅行證，據以
    向該管公務員申請辦理流動戶口登記，而使不知情之該管公
    務員，將「林宏與柏柯為夫妻關係，以團聚名義來臺暫居
    」等不實事項，登載於「流動人口登記聯單」之公文書上，
    分別足以生損害於大甲派出所、境管局等機關，對警察機關
    轄區人口管理及大陸地區人民入出境臺灣管理之正確性。嗣
    經大甲派出所員警多次查訪未著，林宏因無法交待柏柯去
    向而坦承上情。
三、案經臺中市警察局第二分局及臺中縣警察局大甲分局先後報
    請臺灣臺中地方法院檢察署檢察官偵查起訴，暨移送併案審
    理。
    理  由
一、上開犯罪事實，業據上訴人即被告甲○○於本院審理時自白
    不諱；被告於原審審理及本院行準備程序時，雖矢口否認有
    上開犯行，並辯稱：我要和全桂蘭結婚時，資料不會辦，但
    是阿華有辦過，他知道怎麼辦，我就將證件交給阿華辦理；
    我是於90或91年間，在廣西徒步區買東西時認識全桂蘭，有
    時候會跟她聯絡，我本意不是要假結婚。另我是介紹林宏
    和阿華認識，但起先我不知道阿華要他去辦理假結婚，我那
    時候想說，林宏缺錢，介紹阿華給他認識，看他可不可以
    介紹工作給林宏，我是去大陸時，才知道他要去辦理假結
    婚云云。惟查：
  (一)、事實欄一事實部分，
    1.證人全桂蘭於偵訊時結證稱：我並沒有想要跟甲○○結婚
      的意思，是因為他告訴我來臺灣可以賺比較多的錢；我不
      是真的跟他結婚，也沒有想要嫁給他等語（見94年度偵字
      第9923號偵查卷第21、22頁）。於警詢時證稱：我與甲○
      ○是於93年9月24日在桂林民政局辦理結婚的，沒有辦理
      宴客；當初入出境管理局的面談官所面談的內容，問我如
      何跟老公認識、結婚有無拍婚照、有無給聘金首飾、在何
      處請宴客、及結婚有無居住家中等問題，是老公（甲○○
      ）跟我套好的等語（見臺中市警察局第二分局刑案偵查卷
      宗第8、11、12頁）。證人林宏於原審審理時證稱：其
      跟甲○○一起過去廣西，跟大陸女子假結婚後，兩人再一
      起回臺灣，在大陸的時候，其和甲○○都沒有宴客，就是
      直接登記而已等語（見原審卷95年2月9日審判筆錄）。證
      人即被告父親康炳輝於偵訊時亦結證：被告有說要去大陸
      娶妻，人家介紹四川那邊的女子，我說要娶也要父親同意
      ，但被告說與我無關，其家中並沒有人和被告一起去大陸
      娶全桂蘭，也沒有討論回臺灣後要如何補請宴客等語（見
      94年度偵字第9923號偵查卷第52、53頁）。核之證人全桂
      蘭、林宏、康炳輝等三人就被告與全桂蘭雖在大陸公證
      結婚，但未公開宴客乙情，所述情節均相符合，應堪採信
      。
    2.被告於原審審理時自承：全桂蘭進來臺灣，我真的不知道
      ，是管區告訴我爸爸，我才知道的，我沒有去機場接她等
      語（見原審院卷第18頁）。而證人康炳輝於偵訊時證稱：
      依我所知，可能不是被告去入境處帶全桂蘭，而是他人去
      帶走；是管區來找我，說我兒子娶大陸新娘，有人去報案
      說全桂蘭都沒有消息，我告訴被告，被告說管區有通知他
      ，他會去製作筆錄。被告在等境管局通知去接全桂蘭入境
      ，但他一直未接到，因為如有收到，我會知道，他以前戶
      籍在我這邊等語（見94年度偵字第9923號偵查卷第52頁）
      。證人全桂蘭於偵訊時結證稱：我來臺灣以後是甲○○的
      朋友來接我到臺中住（見94年度偵字第9923號偵查卷第21
      頁）；於警詢時證稱：入境前我有以電話簡訊告知甲○○
      ，甲○○也有發簡訊給我表示他會至機場接我；我入境時
      有一名自稱華哥的男子說是我老公的朋友到機場來接我，
      然後我就被華哥帶至臺中的一間公寓內居住，等甲○○來
      接我；後來過了兩天，都沒有見到我老公甲○○，且打電
      話都不通，所以才趁他們不在時，自己離開該公寓內，向
      警方報案等語（見臺中市警察局第二分局刑案偵查卷宗第
      8、15、16頁）。足證被告確未曾前往機場，接全桂蘭返
      家，反而係由他人接機帶往臺中市之公寓居住，此顯與正
      常結婚之情形相違。
    3.被告於原審審理時供稱：其面談後資料交給阿華後，有問
      他全桂蘭何時可以過來，他說從開始辦後3、4個月，就會
      到臺灣等語（見原審卷第108頁），且境管局核准全桂蘭
      來臺申請之通知，係郵寄至被告位於臺中縣大甲鎮中山里
      東陽新村70號之1住處，有該局94年1月25日境平93字第33
      615219號通知書附卷可稽。果被告與全桂蘭兩人確係相戀
      結婚，被告欲安排全桂蘭來臺與其團聚，在等待相關單位
      公文往返期間，雙方自應保持良好連繫；然本件被告非但
      未於全桂蘭入境時前去迎接，甚而全桂蘭於94年3月24日
      向警方自首，警方多次通知後，被告遲至94年5月7日始到
      案說明，益徵被告對其大陸妻子全桂蘭何時來臺，始終未
      予聞問，其與全桂蘭間確無結婚之真意至明。被告上揭所
      辯，要屬卸責之詞，顯無可採。此外，復有國人入出境端
      末查報表、財團法人海峽交流基金會中核字第090949號
      證明、結婚公證書、入出國日期證明書、大陸地區人民進
      入臺灣地區旅行證申請書、大陸地區人民進入臺灣地區保
      證書、內政部警政署入出境管理局面談紀錄、中華民國臺
      灣地區旅行證等在卷足憑。此部分事證明確，被告犯行堪
      予認定。
  (二)、事實欄二事實部分，
    1.證人林宏於原審審理時證稱：那時我工作受傷，我在路
      上遇到甲○○，我跟他說我沒有工作，需要賺錢，請他幫
      我找工作，他介紹他朋友阿華給我認識，然後阿華才跟我
      說要我過去大陸那邊假結婚，人至臺灣後會每月給我2萬
      元；後來93年9月間去大陸和柏柯假結婚，沒有宴客就直
      接登記；回來後有去大甲派出所填寫保證書、申請大陸地
      區人民進入臺灣地區旅行證、境管局面談等，資料、證件
      交給阿華辦理柏柯入境；阿華派一個我不認識的人一起去
      機場接柏柯，之後他把我丟在大甲交流道後，就將柏柯帶
      走；後來管區警察要我辦理流動戶口，我才和柏柯一起去
      申報等語（見原審卷95年2月9日審判筆錄）。證人即林
      宏父親林春雁於偵訊時結證：其不知道林宏到大陸與柏
      柯結婚，不知道柏柯是否到臺灣，也沒有到我的戶籍地居
      住等語（見94年度偵字第18384號偵查卷94年12月13日訊
      問筆錄）。證人蔡榮輝於偵訊時證稱：大甲鎮○○街151
      號是林宏的住家，林宏、柏柯在94年3月1日報流動人
      口，隔天我就去該址查訪，當時只看到林宏的父母在該
      處住，我問林宏的父母是否知道林宏結婚之事，他父
      母說不知道林宏有娶大陸新娘，也說大陸新娘根本未住
      該處等語（見94年度偵字第18384號偵查卷94年11月22日
      訊問筆錄）。足見證人林宏係於93年9月23日與柏柯假
      結婚，回國後陸續向大甲派出所填具保證書、申報流動人
      口、並向境管局申請旅行證，而柏柯入境臺灣後並未與林
      宏返家，而係由阿華派人帶走。
    2.證人林宏於原審審理時又證稱：甲○○他跟我說，要辦
      旅行證、台胞證、來法院辦單身證，證件都好了以後，就
      過去那邊，這些證件都是甲○○打電話告訴我，說完之後
      ，就有人來帶我去辦等語（見原審卷第43頁）。被告於原
      審審理時亦自承：我是介紹林宏和阿華認識，阿華有交
      代我跟林宏說，要辦相關資料，就是要拿林炯宏的資料
      、證件，要辦什麼事情；我後來才知道林宏是辦理假結
      婚，阿華有要我向林宏拿他身分證、戶籍謄本、印章去
      辦理假結婚的手續等語（見原審卷第100、101頁）。堪認
      被告於林宏至大陸假結婚前，已有協助林宏準備相關
      證件、資料之舉。再者，證人林宏於原審審理時證稱：
      出發當天我們約在臺中市的朝馬，是甲○○到朝馬來載我
      ，直接北上到中正機場，帶我過去大陸；到廣西的時候，
      是阿華叫人來接；到廣西的住宿或是做什麼事情，是阿華
      安排的，甲○○也有告訴我要怎麼做；去大陸那邊的費用
      ，是阿華拿給甲○○交給我，因為他們有在那邊拿到錢，
      我有在大陸那邊看到阿華將錢給甲○○；後來我和甲○○
      一起回來臺灣等語（見原審卷95年2月9日審判筆錄）。經
      核對卷附被告與林宏之入出境資料，其二人均係於93年
      9月21日出境，同年月24日入境，且搭乘相同班機，質之
      被告亦不否認有與證人林宏一同前去廣西結婚等情，益
      證被告除於行前協助林宏準備相關證件、資料之外，更
      與林宏同行至廣西，期間並與阿華安排林宏與大陸女
      子假結婚事宜，甚為明確。末查，證人林宏於原審審理
      時復證稱：甲○○跟我說，如果你要賺錢，要我跟他一起
      去臺中，當天我就和他一起去臺中，然後，他就叫阿華出
      來見面，見面後，就沒有說什麼話，之後甲○○就先走，
      就是阿華跟我說，他跟我說，如果我要賺錢，要我去做人
      頭老公；甲○○都很清楚我去大陸和柏柯是假結婚，及後
      來辦理的手續都是不實在的等語（見原審卷第47、42頁）
      。綜上所述，被告獲悉林宏需錢花用，即引介阿華認識
      林宏，而阿華告知林宏假結婚乙事後，被告即協助林
      宏準備相關證件、資料，進而帶同林宏前去大陸，在
      阿華之安排下，分別與大陸女子假結婚，之後再一同返臺
      ，顯見被告對於林宏至大陸假結婚乙節，始終知情且介
      入甚深，被告諉稱其僅介紹林宏認識阿華等情，並無足
      採。至證人林宏於原審審理時雖證稱其返回臺灣後，都
      是阿華派人打電話交待其辦理有關事項，被告不曾再提等
      情，然此並無礙於被告上揭罪行之認定，附此敘明。
    3.此外，復有臺中縣警察局大甲分局大甲派出所流動人口登
      記聯單、中華民國臺灣地區旅行證、入出境查詢結果、入
      出國日期證明書、大陸地區人民進入臺灣地區旅行證申請
      書、結婚公證書、大陸地區人民進入臺灣地區保證書等附
      卷可稽。此部分事證明確，被告犯行亦堪認定。
二、按被告犯罪後，刑法關於連續犯（第56條）、牽連犯（第55
    條後段）之規定，業經總統於94年2月2日公布刪除，並自95
    年7月1日起施行，同時間關於罰金刑之最低額規定（第33條
    第5款），亦經修正予提高，比較修正前後之規定，以修正
    前之規定最有利於被告，自應適用該修正前之規定。核被告
    甲○○所為，係違反臺灣地區與大陸地區人民關係條例第15
    條第1不得使大陸地區人民非法進入臺灣地區之規定，應依
    同條例第79條第1規定處罰，及刑法第216條、第214條之行
    使使公務員登載不實文書罪。被告與阿華（事實欄一事實部
    分）、被告與阿華及林宏三人（事實欄二事實部分），就
    上開行使使公務員登載不實、違反臺灣地區與大陸地區人民
    關係條例第79條第1不得使大陸地區人民非法進入臺灣地區
    等罪間，各有犯意之聯絡及行為之分擔，均為共同正犯。被
    告使公務員於公文書上登載不實之事項後復持以行使，其使
    公務員登載不實之低度行為應為行使之高度行為所吸收，不
    另論罪。又被告先後二次使大陸地區人民非法進入臺灣，及
    行使使公務員登載不實之文書行為，均時間緊接，犯罪構成
    要件又復相同，顯各係基於概括之犯意為之，均為連續犯，
    依修正前刑法第56條之規定分別以一罪論，並均加重其刑。
    再被告所犯行使使公務員登載不實文書及使大陸地區人民非
    法進入台灣地區二罪間，有方法結果之關係，為牽連犯，應
    從一重之連續使大陸地區人民非法進入臺灣地區罪處斷。如
    事實欄二所示之犯罪事實部分，雖未據起訴，然因該部分與
    已起訴且經認定有罪之如事實欄一所示部分，具有連續犯之
    裁判上一罪關係，為起訴效力所及，本院自應併予審理。原
    審法院因認被告罪證明確，適用臺灣地區與大陸地區人民關
    係條例第79條第1項，刑法第2條第1項前段、第11條前段、
    第28條、第216條、第214條，修正前刑法第56條、第55條規
    定，審酌被告素行不佳，其犯罪之動機、及目的在使大陸地
    區女子以非法之方式入境臺灣地區，其以假結婚方式使大陸
    地區女子來臺之手段，非但破壞婚姻制度，更足以危害警察
    機關對轄區人口管理、及入出境管理機關對大陸地區人民入
    出境臺灣管理之正確性，惟其犯罪之手段尚稱平和，犯後仍
    否認犯行且猶仍砌詞矯飾之態度等一切情狀，量處有期徒刑
    1年6月。核其認事用法，均無違誤，應予維持。被告上訴意
    旨否認有假結婚之情事，並執陳詞指摘原判決不當，並無理
    由，應予駁回。
據上論斷，應依刑事訴訟法第368條，判決如主文。
本案經檢察官林永義到庭執行職務。
中    華    民    國    95    年    8     月    10    日
               刑事第六庭  審判長法  官  李  文  雄
                                 法  官  黃  永  祥
                                 法  官  邱  顯  祥
上列正本證明與原本無異。
如不服本判決應於收受送達後十日內向本院提出上訴書狀，其未
敘述上訴之理由者並得於提起上訴後十日內向本院補提理由書（
均須按他造當事人之人數附繕本）。
                                 書記官  陳  桂  芬
中    華    民    國    95    年    8     月    11    日
                                                      Ｆ


司法院資訊處製作；財團法人民間司法改革基金會備份。
